---
title: "Dengue 2020 GEO"
author: "Luisa Beccar Varela"
date: "2023-18-4"
output:
 html_document:
    fig_height: 8
    fig_width: 12
       #code_folding: "hide"
    toc: true
    toc_float:
      toc_collapsed: true
    toc_depth: 6
    number_sections: true
    theme: paper
editor_options: 
  chunk_output_type: console
---
```{r librerias y seteos, echo=TRUE, eval=TRUE, warning=FALSE, results='hide'}

library(tidyverse)
library(readxl)
library(readr)
library(ggmap)
library(writexl)
library(gapminder)
library(lubridate) #Para modificar las fechas
library(treemapify)
library(kableExtra) 
library(viridis)
library(plotly)
options(scipen = 999)
library(sf) 
library(tidyverse)
library(units) 
library(tmaptools) # para interactuar con openStreetMap
library(osmdata) # libreria para obtener data de OSM
library(leaflet) #para hacer mapas interactivos
library(tmap)
library(osrm)
library(archive)

```
# TP GEO

En este trabajo voy a usar bases de datos de mi trabajo previo sobre Dengue 2020, que fueron hechas a partir de la base de Dengue 2020 del dataset de la Ciudad de Buenos Aires. Ademas tomare mapas de los espacios verdes y de las comunas de CABA.

Casos: resumen_dengue2020CABA.csv 

Radios: 
https://data.buenosaires.gob.ar/dataset/informacion-censal-por-radio
https://cdn.buenosaires.gob.ar/datosabiertos/datasets/direccion-general-de-estadisticas-y-censos/informacion-censal-por-radio/caba_radios_censales.geojson

Comunas:
https://data.buenosaires.gob.ar/dataset/comunas
https://cdn.buenosaires.gob.ar/datosabiertos/datasets/ministerio-de-educacion/comunas/comunas.geojson

Espacios Verdes:
https://data.buenosaires.gob.ar/dataset/espacios-verdes  https://cdn.buenosaires.gob.ar/datosabiertos/datasets/secretaria-de-desarrollo-urbano/espacios-verdes/espacio_verde_publico.geojson

Con estos datos intentare:

1)Visualizar las comunas, espacios verdes, casos por comunas, hogares con NBI en distintos mapas para pensar si pudiera haber alguna relacion entre ellos.

2)Ubicar los hospitales publicos de CABA y ver a cual le convendira ir a una persona de alguna de los radios censales con mas de 200 hogares con NBI por cercania (Creando un Voronoid de los hospitales en CABA y despues calcular la distancia de un centroide de radio censal a un hospital.


#BASES DE DATOS

```{r Base de datos , echo = TRUE, eval = TRUE}

casos <- read.csv("C:/Users/luisa/OneDrive/Escritorio/Int Ciencia de Datos Salud/resumen_dengue2020CABA.csv", sep = ",")

comunas <- read_sf("https://cdn.buenosaires.gob.ar/datosabiertos/datasets/ministerio-de-educacion/comunas/comunas.geojson")

verdes <- read_sf("https://cdn.buenosaires.gob.ar/datosabiertos/datasets/secretaria-de-desarrollo-urbano/espacios-verdes/espacio_verde_publico.geojson")

radios <- read_sf("https://cdn.buenosaires.gob.ar/datosabiertos/datasets/direccion-general-de-estadisticas-y-censos/informacion-censal-por-radio/caba_radios_censales.geojson")

```
#ORGANIZANDO DATOS

## COMUNAS Y CASOS

```{r Limpiando bases comunas y casos, echo=TRUE, eval=TRUE, warning=FALSE }

head(comunas)
class(comunas$COMUNAS) #numeric
comunas <- comunas %>% 
  mutate(COMUNA = as.integer((as.numeric(COMUNAS)))) %>% 
  mutate(AREA_KM2 = AREA/1000000) %>% 
  select(-c("COMUNAS", "ID", "OBJETO", "AREA"))


head(casos)
casos <- rename(casos, COMUNA = comuna)

comunas_casos <- left_join(comunas, casos, by = "COMUNA") # le agrego el numero de casos al sf de las comunas 
rm(casos) # ya no voy a usar este df 

#le creo el centroide a cada comuna:
comunas_casos$CENTROIDE <- st_point_on_surface(comunas_casos$geometry)

#hago un sf de multilinestring de las comunas, asi puedo marcar los bordecitos mas fuerte y ponerles nombre por su centroide despues en los graficos
class(comunas_casos)
comunas_string <- st_cast(comunas_casos,"MULTILINESTRING")
class(comunas_string) #sf

```
## VERDES

```{r limpio base verdes, echo=TRUE, eval=TRUE, warning=FALSE}

head(verdes)
unique(verdes$clasificac) # veo que tipos de verdes hay

verdes <- verdes %>%   # no voy a considerar los canteros
  filter (clasificac != c("CANTERO CENTRAL")) %>% 
  mutate (areaV_km2 = area/1000000) %>% 
  select (c("COMUNA", "geometry", "areaV_km2"))
   # chequeo que se redujeron las observciones 

# creo un df con las areas en km2 de espacios verdes por comunas, para tener el dato ordenado y agregarlo a comunas_casos(sf)
verdes_por_comunas <- verdes %>% 
  st_drop_geometry() %>% 
  group_by(COMUNA) %>% 
  summarise(areaV_km2 = sum(areaV_km2)) %>% 
  ungroup()
class(verdes_por_comunas)

# le meto el dato de km2de verdes por comuna a la tabla de comunas casos:
comunas_casos <- merge(comunas_casos, verdes_por_comunas)
# usando merge, busca solo la columna en comun, intente ponendo como tercer termino el by=COMUNA y salia error
```


## RADIOS

```{r limpiando radios para nbi, echo=TRUE, eval=TRUE, warning=FALSE }

head(radios)
#"character", los paso a integer para poder sumar
radios$TOTAL_POB <- as.integer(as.character(radios$TOTAL_POB))
radios$H_CON_NBI <- as.integer(as.character(radios$H_CON_NBI))
radios$T_HOGAR <- as.integer(as.character(radios$T_HOGAR))

# centroide de los radios censales
radios$CENTROIDE_radios <- st_point_on_surface(radios$geometry)

# busco los radios censales con mas de 200 hogares con NBI
rs_doscientos_nbi <- filter(radios, H_CON_NBI> 200 )

#para todos los radios, me ordeno un poquito mas los datos
radios <-  select(radios, c(COMUNA, ID, TOTAL_POB, T_HOGAR, H_CON_NBI, geometry, CENTROIDE_radios))

# cuantos nbi hay en cada comuna. Despues los unire comunas casos.
nbi_comunas <- radios %>% 
  group_by(COMUNA) %>% 
  summarise(poblacion = sum(TOTAL_POB), total_hogares = sum(T_HOGAR), hogares_c_nbi = sum(H_CON_NBI)) %>% 
  ungroup()

#porcentaje de hogares nbi del total de hogares tot100 
nbi_comunas$PctHcNBI <- round(nbi_comunas$hogares_c_nbi*100/nbi_comunas$total_hogares)



```

```{r unir nbi_comunas con comunas_casos, echo=TRUE, eval=TRUE, warning=FALSE}

# juntar comunas_casos con nbi_comunas.. son dos sf, con distinta geometria, asique voy a hacerlos df, left join y reconvertirlos a sf

comunas_casos <- as.data.frame(comunas_casos)
comunas_casos$COMUNA <- as.character(as.integer(comunas_casos$COMUNA))

nbi_comunas <- as.data.frame((nbi_comunas))

comunas_casos <- left_join(comunas_casos, nbi_comunas, by = "COMUNA") # df
rm(nbi_comunas)

head(comunas_casos)

#la trasformo a sf
comunas_casos <- st_sf(comunas_casos, sf_column_name = "geometry") #sf
class(comunas_casos)

```


# GEO.GRAFICOS

## Comunas CABA
```{r Comunas CABA, echo=TRUE, eval=TRUE, warning=FALSE}
ggplot() +
  geom_sf(data=comunas_casos, 
          aes(fill=COMUNA, colour=NULL)) + 
          guides(fill=FALSE, colour=FALSE)+
  geom_sf(data= comunas_string, 
          aes(fill=NULL), colour="black", size=9, alpha=0)+
          guides(colour=FALSE, size=FALSE, alpha=FALSE)+
  geom_sf_text(data=comunas_casos, 
               aes(label = COMUNA), colour="black", size=5)+ 
               guides(colour=FALSE, size=FALSE)+
  labs(title="Comunas Ciudad de Buenos Aires")+
  theme_void()

```


## Grafico nbi en los radios sensales y comunas, con espacios verdes
```{r Mas definicion: ver radios cesales, echo=TRUE, eval=TRUE, warning=FALSE}

ggplot()+
  geom_sf(data= radios, aes(fill=H_CON_NBI, colour= NULL, size=0)) +
  geom_sf(data= comunas_string, 
          aes(fill=NULL, colour="white", size=9, alpha=0))+
          guides(colour=FALSE, size=FALSE, alpha=FALSE)+
  geom_sf_text(data=comunas_casos, 
               aes(label = COMUNA), colour="white", size=5)+ 
               guides(colour=FALSE, size=FALSE)+
  labs(title= "Hogares con NBI en radios censales en CABA", fill= "Hogares con NBI")+
  theme_void()+
  scale_fill_viridis_c()

ggplot()+
  geom_sf(data= radios, aes(fill=H_CON_NBI, colour= NULL, size=0)) +
  geom_sf(data=verdes, fill="green", color = NA)+
  geom_sf(data= comunas_string, 
          aes(fill=NULL, colour="white", size=9, alpha=0))+
          guides(colour=FALSE, size=FALSE, alpha=FALSE)+
  geom_sf_text(data=comunas_casos, 
               aes(label = COMUNA), colour="white", size=5)+ 
               guides(colour=FALSE, size=FALSE)+
  labs(title= "Hogares con NBI en radios censales en CABA + Areas verdes", fill= "Hogares con NBI")+
  theme_void()+
  scale_fill_viridis_c()

# total Nbi por comunas y ubicacion de areas verdes 
ggplot()+
  geom_sf(data=comunas_casos, aes(fill=hogares_c_nbi, colour= NULL))+
  geom_sf(data=verdes, fill="green", color = NA)+
  geom_sf(data= comunas_string, 
        aes(fill=NULL), colour="white", size=9, alpha=0)+
        guides(colour=FALSE, size=FALSE, alpha=FALSE)+
  geom_sf_text(data=comunas_casos, 
        aes(label = COMUNA), colour="white", size=5)+
        guides(colour=FALSE, size=FALSE)+
  labs(title = "Total de hogares con NBI por comunas + Areas verdes", fill = "Horagares con NBI")+
  theme_void()+
  scale_fill_viridis_c()


#veo que depende como ponga los parentesis alredeor de label sale distinto


```


## Graficos casos dengue
```{r grficar las bases geojson, eval=TRUE, echo=TRUE, warning=FALSE}

# Casos dengue por comuna y porcentaje de nbi en cada comuna
ggplot()+
  geom_sf(data= comunas_casos, aes(fill=total_casos), size=0) +
  geom_sf(data= comunas_string, 
          aes(fill=NULL, colour="red", size=9, alpha=0))+
          guides(colour=FALSE, size=FALSE, alpha=FALSE)+
  geom_sf_text(data=comunas_casos, 
      aes(label = paste0(PctHcNBI, "%*")), 
              colour="blue", size=5)+ 
          guides(colour="none", size="none")+
  labs(title= "Casos dengue y hogares con NBI en CABA", fill= "Total de casos dengue", caption = "* Porcentaje de hogares con NBI")+
  theme_void()+
  theme(plot.caption = element_text(color = "blue", face = "bold"))+  # esto abajo de theme void, sino no se ve azul
  scico::scale_fill_scico(palette = "lajolla")

# Casos de dengue en cada comuna, y las radios censales con mas de 200 hogares NBI
ggplot() +
  geom_sf(data=comunas_casos, aes(fill=total_casos))+ 
  geom_sf(data=rs_doscientos_nbi, fill="red", color = NA)+
  geom_sf(data= comunas_string, 
          aes(fill=NULL), colour="black", size=9, alpha=0)+
          guides(colour=FALSE, size=FALSE, alpha=FALSE)+
  geom_sf_text(data=comunas_casos, 
               aes(label = COMUNA), colour="black", size=5)+ 
               guides(colour=FALSE, size=FALSE)+
  labs(title = "Casos de Dengue por comunas 2020", subtitle = "y radios censales con mas de 200 hogares NBI", fill = "Total de asos de Dengue")+
  theme_void()+
  #scale_fill_viridis_c()
  scico::scale_fill_scico(palette = "lajolla") 


# Casos de dengue en cada comuna, y las areas verdes de cada comuna 
ggplot() +
  geom_sf(data=comunas_casos, aes(fill=total_casos))+ 
  geom_sf(data=verdes, fill="green", color = NA)+
  geom_sf(data= comunas_string, 
          aes(fill=NULL), colour="black", size=9, alpha=0)+
          guides(colour=FALSE, size=FALSE, alpha=FALSE)+
  geom_sf_text(data=comunas_casos, 
               aes(label = COMUNA), colour="black", size=5)+ 
               guides(colour=FALSE, size=FALSE)+
  labs(title = "Casos de Dengue por comunas 2020", subtitle = "y localizacion de areas verdes", fill = "Casos de Dengue 2020")+
  theme_void()+
  theme(plot.subtitle = element_text(color = "green", face = "bold"))+
  #scale_fill_viridis_c()
  scico::scale_fill_scico(palette = "lajolla") #no me gustaba la escala viridis, asique busque otra, tuve que instalar el pakete scico.


```

## Mirando estos graficos que puedo concluir? 

- La comuna 1 tiene mucho espacio verde y es la que más casos de Dengue tuvo. Tiene el porcentaje de hogares con NBI msas alto.
- Otras comunas como la 12, 13, 14 tienen mucho espacio verde pero minimos casos de Dengue y hogares con NBI 
- La comuna 8 tiene bastante area verde y hogares con NBI, y un total de casos de dengue 
En cambio la comuna 8 tiene bastante espacio verde y radios censales con mas de 200 hogares con NBI, y una cantidad alta de casos Dengue.
- La comuna 7, sorprende por no tener el porcentaje de NBI mas alto, ni demasiado espacios verdes, aun asi es la segunda comuna con mas casos de Dengue.


# Cambiando el enfoque para usar otras funciones

Suponiendo que una José, que vive en el radio censal de la comuna 8 que tiene mas de 200 hogares con NBI se contagia dengue y esta teniendo un cuadro grave... ¿a que hospital publico le conviene ir? 
Es decir ¿cual es el hosptal mas cercano al centroide del radio censal grande de la comuna 8?
Aunque a simple vista, se nota que el Hospital Griesen está al lado de ese radio, finjo demencia y voy a buscar y ubicar los hospitales publicos de CABA [https://data.buenosaires.gob.ar/dataset/hospitales], y crear un voronoid de sus areas. Con eso simple respondo la pregunta de qué hospital le queda mas cerca a Jose, y tambien a cualquier otra persona de cualquier otro sitio de la ciudad que requiera ir a su hospital mas cercano.


## Hospitales de agudos CABA
```{r hospitales, eval=TRUE, echo=TRUE, warning=FALSE}
hospitalesCABA <- st_read ("https://cdn.buenosaires.gob.ar/datosabiertos/datasets/ministerio-de-salud/hospitales/hospitales.geojson")

head(hospitalesCABA)
sum(is.na(hospitalesCABA$CALLE))  # 0
sum(is.na(hospitalesCABA$ALTURA)) #0
# bien, no me falta ningun dato de nombre de calle ni altura, voy a poder armar mi direccion

unique(hospitalesCABA$TIPO_ESPEC)
hospitalesCABA$TIPO_ESPEC

# tomo solo los hospitales que me sirvan para tratar dengue en adulto
TiposEspecificos <- c("ZOONOSIS", "GRAL: BAS/CRIT/OTR", "INFECTOLOGIA", NA, "NEUMONOLOGIA" )  # Grieson es NA

TiposEspecificosNO <- c("PEDIATRIA", "ENF. APAR. DIGESTIVO", "SALUD MENTAL", "OFTALMOLOGIA", "ODONTOLOGIA", "MED. FISICA/REHABILITACION", "NEUMONOLOGIA", "ONCOLOGIA", "MATERNO-INFANTIL", "QUEMADOS")
 
hospitalesAgudosCABA <- hospitalesCABA %>% 
  filter(!TIPO_ESPEC %in% TiposEspecificosNO) %>%   #filtre asi asi me aparecen con el grieson que es NA y no pude colcoarle el GRAL: BAS/CRIT/OTR en tipo_espec
  mutate (DIRECCION_GEO = paste0(CALLE, " ", ALTURA, ", Ciudad de Buenos Aires, ", "Argentina" )) %>% #armo la direccion como para poder usar en geolocaizacion (aunque este sf ya tiene la localizacion del hospital en POINT)
  select(c("NOM_MAP", "DIRECCION_GEO", "TIPO_ESPEC", "geometry")) 


#hospitales y radios censales con mas de 200 hogares en CABA
ggplot()+
  geom_sf(data=comunas_casos)+
  geom_sf(data=radios, aes(fill=NULL), colour="gray")+
  geom_sf(data= rs_doscientos_nbi, fill="red")+ 
  geom_sf(data= comunas_string, 
          aes(fill=NULL), colour="black", size=9, alpha=0.5)+
          guides(colour=FALSE, size=FALSE, alpha=FALSE)+
  geom_sf(data= hospitalesAgudosCABA, )+
  geom_sf_text(data=comunas_casos, 
               aes(label = COMUNA), colour="darkgray", size=5)+ 
               guides(colour=FALSE, size=FALSE)+
  labs(title= "Radios censales con mas de 200 hogares NBI en CABA", subtitle = "Hospitales publicos")+
  theme_void()+
  scale_fill_viridis_c()

#parque indoamericano

```

## CABA
```{r getbb CABA, echo=TRUE, eval=TRUE, warning=FALSE }

bbox <- getbb("Ciudad Autonoma de Buenos Aires, Argentina")
bbox # dos coordenadas de caba:  minx -58.53145 maxx-58.33514 miny-34.70564 maxy-34.52655

poliCABA <- getbb("Buenos Aires, Buenos Aires, Argentina", format_out = "sf_polygon") # me salia multipoligon y depues como class: list, busuqe en internet y encontre esta solucion: agregado el codigo siguiente:
poliCABA <- poliCABA[2][[1]]
poliCABA
class(poliCABA) #sf

# ahora visualizo CABA con los hospis
ggplot () +
  geom_sf (data = poliCABA)+
  geom_sf(data = hospitalesAgudosCABA)

```

## Voronoid
```{r voronoid de CABA, echo=TRUE, eval=TRUE, warning=FALSE}

voronoi_hospitalesAgudosCABA <- st_voronoi(do.call(c, st_geometry(hospitalesAgudosCABA))) %>%
  st_collection_extract() %>%
  st_sfc(crs = st_crs(hospitalesAgudosCABA)) %>% 
  st_sf() %>% 
  st_join(hospitalesAgudosCABA) %>% 
  st_intersection(poliCABA)

qtm(voronoi_hospitalesAgudosCABA)+ #el mapa dividido
  qtm(hospitalesAgudosCABA) #hace los puntitos

```

## Stanem maps
```{r stamenmap, eval=TRUE, echo=TRUE, warning=FALSE}
# tengo el bbox con las corrdenadas de CABA

#terrain
cabaTerra <-   get_stamenmap(bbox = bbox, 
                      maptype = "terrain", 
                      zoom=11)
cabaTerra
ggmap(cabaTerra)

#toner
cabaToner <-   get_stamenmap(bbox = bbox,
                           maptype = "toner-background",
                           zoom = 11)
ggmap(cabaToner)
#interesante, aca hay unas zonas pintadas ya con puntitos... a ver en la web que refernecia tiene?

#watercolor
cabaWater <-   get_stamenmap(bbox = bbox,
                           maptype = "watercolor",
                           zoom = 12)
ggmap(cabaWater)

#le sumo al water los hospitales 
ggmap(cabaWater) +
  geom_sf(data=hospitalesAgudosCABA, inherit.aes=FALSE, color = "black", size = 2)+
  theme_void()

```



## Ruteo
Planteo un caso para hacerlo mas entretenido...

José vive en pleno Parque Indoamericano y hace dos dias comenzo con fiebre, petequias y dolor corporal. Tiene un amigo médico que está haciendo la residencia en el Hospital Fernandez, que le recomendó que si tenia alguna vez un problema de salud, fuera a verlo a dicho hospital. Si bien no es necesario usar ninguna medicion ni includo los poligonos de voronoid para darse cuenta de que el Hospital Fernandez le queda mucho mas lejos que el Grieson, Piñero, Satojanni o basicamente cualquier otro, José está decidido a cruzarse toda la ciudad para ir al Fernandez .

```{r ruteo, eval=TRUE, echo=TRUE, warning=FALSE}
# coordenadas de los puntos que quiero localizar:

HospFernandez <-  hospitalesCABA %>% 
  filter(NOM_MAP == "HOSP. FERNANDEZ") %>% 
  select(geometry)
HospFernandez # lon=-58.40689  lat=-34.58114
class(HospFernandez) # sf


ParqueIndoamericano <-  rs_doscientos_nbi %>% 
  filter(RADIO == "1") %>%    #¿como averigue que este es el radio del parque?,... probando los numeritos de Radio de la comuna 8 en la funcion, probe 12, 7 , 8 , 2 , 9... y mire en el mapa los recorridos que me decia... nefasto, pero como no me tardo mucho salio asi... intente buscar alguna base donde pudiera obtener el codifo CO_FRAC_RA en algun otro sitio; y encontre un archivo RAR ("https://www.estadisticaciudad.gob.ar/eyc/wp-content/uploads/2015/04/radios_caba_censo_2010.rar"), pero no pude abrirlo 
  select(CENTROIDE_radios) %>% 
 st_drop_geometry() # como me mantenia la columna de geometry y no dejaba seguir, la dropie y con el point solo pude seguir
ParqueIndoamericano # lon=-58.48994  lat=-34.67433
class(ParqueIndoamericano) #sf

PI_HF <- osrm::osrmRoute(src = ParqueIndoamericano, 
                  dst = HospFernandez, 
                  #returnclass = TRUE, #sin corre dice deprecateed
                   overview = "full")

class(PI_HF)
PI_HF # que me dice: es un linestring, su bounding box, distancia: 15 km, y duracion 21 minutos.

# A ver que puedo calcular asi...

velocidad <- (PI_HF$distance/PI_HF$duration)*60   # (km/min)*60 = km/h
velocidad # El auto va a 42.8 km/h

# a que velocidad tendria que ir la ambulancia para llegar en 10 minutos

PI_HF$duration <- 10 # asigno 10 minutos en duracion
PI_HF

velocidadAmbu<- (PI_HF$distance/PI_HF$duration)*60   # (km/min)*60 = km/h
velocidadAmbu # la ambulancia deberia ir a 90.5 km/h

```

Concluyo que Jose puede ir en auto al hospital Fernandez en aproximadamente 20 minutos... pero si requiriera llegar en 10 minutos, deberia pisar el acelerador el ambulanciero y ir a 90 km/h.




### Ambisionando ruteo de todos los centroides200, no salio
```{r ruteoS no salen, eval=FALSE, echo=TRUE, warning=FALSE}

radios_c <- rs_doscientos_nbi$CENTROIDE_radios
hospi_c <- hospitalesAgudosCABA$geometry

class(radios_c) #stc_POINT sfc
class(hospi_c)

st_nearest_feature(radios_c,hospi_c) #lista de hospi mas cercano a cada radio

st_distance(radios_c, hospi_c[st_nearest_feature(radios_c, hospi_c)], by_element = TRUE)

Radio_a_Hospi <- data.frame(
  Radio = rs_doscientos_nbi$CO_FRAC_RA, 
  radio_c = rs_doscientos_nbi$CENTROIDE_radios, 
  Hospital = hospitalesAgudosCABA$NOM_MAP[st_nearest_feature(radios_c,hospi_c)], 
  hospi_c = hospitalesAgudosCABA$geometry[st_nearest_feature(radios_c,hospi_c)], 
  Distancia = st_distance(radios_c, hospi_c[st_nearest_feature(radios_c, hospi_c)], by_element = TRUE) )

summary(Radio_a_Hospi)

recorridos <- list()

for (i in 1:nrow(Radio_a_Hospi)) {
  route <- osrmRoute(src = Radio_a_Hospi$radio_c[i], 
                     dst = Radio_a_Hospi$hospi_c[i],
                     overview = "full")
  recorridos[[i]] <- route
}

# no pude hacer que ande, esta es la solucion que ChatGPT me dio, pero no me funciona: Error: "src" should be a vector of coordinates, a data.frame or a matrix of coordinates, an sfc POINT object or an sf POINT object.
# le replanntee a Chat GPT y me tiro que pruebe

recorridos <- list()

for (i in 1:nrow(Radio_a_Hospi)) {
  route <- osrmRoute(src = st_coordinates(Radio_a_Hospi$radio_c[i]), 
                     dst = st_coordinates(Radio_a_Hospi$hospi_c[i]),
                     overview = "full")
  recorridos[[i]] <- route
}
#Error in UseMethod("st_coordinates") :   no applicable method for 'st_coordinates' applied to an object of class "NULL"


```


# Interaactivo con leaflet con todo
```{r interactivo, eval=TRUE, echo=TRUE, warning=FALSE}


 iconoHospi <- makeAwesomeIcon(icon = "fa-h-square",
                 markerColor="white", #Color del marcador
                 iconColor = "red",
                 library="fa",
                 spin = FALSE, # para que el ícono no gire
                 markerOptions(fontSize=14))

leaflet() %>%  
  setView(lng = -58.4481, lat = -34.61845, zoom = 11) %>%  #coordenadas que calcule para el centro de caba 
  addTiles() %>% 
  addPolygons(data=comunas_string, # borde caba
              stroke = FALSE,
              fillOpacity = .3,
              color = "yellow") %>% 
  addPolylines(data=comunas_string,
               stroke = TRUE,
               color = "orange") %>%     # division comunas
  addPolygons(data=voronoi_hospitalesAgudosCABA,
              weight= 2,
              fillOpacity = 0,
              group = "Voronoid") %>% 
  addPolygons(data=rs_doscientos_nbi,
              stroke = FALSE,
              fillOpacity = .4,
              color = "violet",
              popup= paste("Radio censal con más de", "<br>",
                           "200 hogares con NBI", "<br>",
                            "<br>",
                           "ID:", radios$ID),  #### no se por que me tira id 3546 en todooos los cositos rojos
              group = "Radios Criticos") %>% 
  addCircleMarkers(data= hospitalesAgudosCABA,
                   radius = 2,
                   color = "darkgray",
                  stroke = FALSE, 
                  fillOpacity = 1,
                  group = "Hospi Points") %>% 
  addAwesomeMarkers(data= hospitalesAgudosCABA, 
                    icon = iconoHospi,
                    popup = hospitalesAgudosCABA$NOM_MAP,
                    group = "Hospitales") %>% 
  addPolylines(data=PI_HF, color = "green",
               group = "Recorrido de José") %>%
  #addPolylines(data=recorridos, color = "lightblue") %>% 
  addLayersControl(overlayGroups = c("Radios Criticos", "Voronoid", "Hospitales", "Hospi Points", "Recorrido de José"),
                   options = layersControlOptions(collapsed = TRUE)) %>% 
  addMeasure(                      #  funcion que te permite medir distancia y areas dibujandolas en el mapa mismo.
    position = "bottomleft",
    primaryLengthUnit = "metros",
    primaryAreaUnit = "m2",
    activeColor = "#3D535D",
    completedColor = "#7D4479")
  
 
```

# Fallidos

## Geolocalizando con geocode:OSM... pero no lo uso al final porque ya tenia los puntos 
```{r probando geolocalizar, echo=TRUE, eval=FALSE, warning=FALSE}


#lo que sigue es futil porque en el geojson ya tengo el punto geografico (?)
hospitalesAgudosCABA <- hospitalesAgudosCABA %>% mutate(geo=geocode_OSM(hospitalesAgudosCABA$DIRECCION_GEO,  
  return.first.only = TRUE,  # me devuelve solo el primer resultado encontrado
  keep.unfound = TRUE,  # que mantenga aquellas direcciones que No pudo geolocalizar, con un null en el campo "geo"
  details = FALSE, # que no devuelva detalles, id de OSM u objetos cercanos
  as.sf = TRUE, # que lo convierta en un spatial frame
    geometry = "point", 
    server = "https://nominatim.openstreetmap.org" # Nominatim
  ))

# me devuelve que no encontro los siguientes: 
#No results found for "CORBETA PI Y MARGAL 750, Ciudad de Buenos Aires, Argentina".  Argerich:: 
#No results found for "PEDRO CHUTRO 3380, Ciudad de Buenos Aires, Argentina".  Penna
#No results found for "COMBATIENTES DE MALVINAS 3002, Ciudad de Buenos Aires, Argentina". Tornu
#No results found for "FERNANDEZ DE LA CRUZ, F., GRAL. AV. 4402 4402, Ciudad de Buenos Aires, Argentina". Grierson

```


# Intento de descargar wfs 
```{r aca trate de descargar este wfs de indec y NO me salio, eval=FALSE, echo=TRUE, warning=FALSE}

indec <- st_layers("WFS:https://geoservicios.indec.gob.ar/geoserver/wfs?getcapabilities")
indec$name

baseURL <- "https://geoservicios.indec.gob.ar/geoserver/wfs?request=GetFeature&service=WFS&typeName="
capa_wfs <- "provisorio2022:cuadras"
provisorio2022cuadras <- st_read(paste0(baseURL, capa_wfs))

```

# devolucion
Con respecto al ruteo que no te salió. Podés ver el código que les armamos en la clase 4. Nosotros pasamos de a un par de coordenadas y luego vamos concatenando un dataframe. Si descomponés tus registros debería funcionar. Por eso te funcionó cuando ruteaste solo 1 caso.

Iteramos por cada elemento de nuestro dataframe y le pasamos la función de osmrRoute

for (i in 1:nrow(data))
{
origen <- c(#nombre = data$nombre_origen[i],
lon = data$x_origen[i],
lat = data$y_origen[i])
destino <- c(#nombre = data$nombre_destino[i],
lon = data$x_destino[i],
lat = data$y_destino[i])
recorrido <- osrmRoute(src = origen,
dst = destino,
#returnclass = TRUE,
overview = "full")
#Agregamos valores como columnas en el dataframe
data$geometria[i] <- recorrido$geometry
data$duracion[i] <- recorrido$duration
data$distance[i] <- recorrido$distance
}
#Le indicamos qué columna tiene la geometría con el trazado
data <- st_as_sf(data, sf_column_name = "geometria")